---
output:
  pdf_document: default
  html_document: default
---
# TP 1 Statistiques

## Opération scalaire

Ex1:

```{r}
x = 3     
sin(2*pi*x^2)/5       
?Arithmetic
```

**Arithmétique**

| Type                      | Signe |
|---------------------------|-------|
| Addition                  | \+    |
| Soustraction              | --    |
| Multiplication            | \*    |
| Division                  | /     |
| Exposant                  | \^    |
| Modulo                    | %%    |
| Division de nombre entier | %/%   |

*Remarque: le modulo est le reste d'une division*

##Opération des vecteurs

```{r}
 ## Créer un vecteur en R
 x = c(1, 2, 3, 4, 5)
 ## Pour acceder à un élément de vecteur x
 x[3]
 ## Addition : faire la somme des éléments
 sum_x <- x[1] + x[2] + x[3] + x[4] + x[5]
 sum_x
 ## Vecteurs des charactères
 petit_dejeuner <- c("croissant", "pain","cereales", "lait", "jus d'orange",
 "café", "chocolat chaud")
 print(petit_dejeuner)
```

Ex2:

```{r}
ma_commande<-c( petit_dejeuner[3], petit_dejeuner[6], petit_dejeuner[4])
#ou
ma_commande <- petit_dejeuner[c(3, 6, 4)]

print(ma_commande)
```

##Boucles Ex3:

```{r}
 x<-seq(3, 20,by=4)
 x
  ## la fonction seq() en indiquant dans un premier temps le nombre de départ, puis le nombre d’arrivée, finalement indiquez la taille du saut après avoir écrit "by="

 sum_x_carre<-0
 n<-length(x)
 for(i in 1:n){
   sum_x_carre <- sum_x_carre+x[i]^2
 }
 sum_x_carre
 
```

## Fonctions

```{r}
my_mean<-function(a)
 {
 sum_a<-0
 n<-length(a)
 for(i in 1:n){
 sum_a<-sum_a + a[i]
 }
 return(sum_a/n) ##output
 }
 my_mean(x)##fonction my_mean() évaluée en x
```

Ex4:

```{r}
my_mean<-function(a)
 {
 sum_a<-0
 n<-length(a)
 for(i in 1:n){
 sum_a<-sum_a + a[i]
 }
 return(sum_a/n) ##output
}


my_stdev<-function(a)
 {
 sum_a_carre<-0
 n<-length(a)
 for(i in 1:n){
 sum_a_carre<-sum_a_carre + a[i]^2}
 return(sqrt(sum_a_carre/n-my_mean(a)^2))
}
my_stdev(x)
```

## Simuler des données

```{r}
 x<-rnorm(30,0,0.5)
 y<-runif(25,-2,2)
 x
 y
```

Ex5:

```{r}
help("rnorm")
help("runif")
```

##Visualisation des données

Ex6:

```{r}
plot(x) #Nuage de points. Cette méthode peut être assez pratique pour déceler des relations linéaires ou non linéaires

barplot(x) #Graphique en barres

boxplot(x) #Boîte à moustache
# Elles sont pratiques parce qu’elles permettent en un coup d'œil d'observer une distribution. Vous pouvez avoir plus d'explications ici: https://www.stat4decision.com/fr/le-box-plot-ou-la-fameuse-boite-a-moustache/

hist(x) #Histogramme.  Cela permet de voir la distribution de la variable sur toutes ses valeurs
```

Ex7:

```{r}
hist(y,breaks = seq(-2,2,length = 11))

```

##Statistiques numériques récapitulatives

```{r}
c(mean(x), var(x), sd(x), min(x), max(x), median(x))
summary(x)
```

Ex8: En théorie, X\~N(0,0.25) donc des vraies valeurs mean(x)=0 et sd(x)=0.5. Par calculs numériques, ca donne la moyenne et son écart-type de x sont -0.02276773 et 0.54415555, donc proche de ses vraies valeurs.

*Attention : la fonction var() en R calcule la variance empirique corrigée*

## Vecteurs et matrices

```{r}
xmat = matrix(data=c(3,7, 2, 9, 1, 5), ncol=2)
 xmat
 xmat[,2]

```

Ex9:

```{r}
dim(xmat)
xmat[2,2]
```

##Data frame

```{r}
mydf = data.frame(x=runif(10), y=rnorm(10), z=rep(c('f','m'), 5))
 mydf
 mydf$y #extraire y
 mydf["z"] #extraire la chaîne de caractères z
 str(mydf) #donne la structure des données
 head(mydf) #extraire des premiers éléments
 tail(mydf) #extraire des derniers éléments
```

Ex10:

```{r}
boxplot(y~z,data=mydf)
#ou
l <- list(f = mydf$y[mydf$z == "f"], m = mydf$y[mydf$z == "m"])
boxplot(l, ylab = "y")
```

Ex11:

```{r}
mydf_sim<-data.frame(x=rbinom(50,1,0.4), y=rpois(50,2.5))
head(mydf_sim,5)
```

## Lists

```{r}
xlist = list(a=1, b=c(2,3), c=seq(0,1,length=5))
 xlist
 names(xlist)
 xlist$b #extrait de la liste
```

##Opérations multiples efficaces

```{r}
apply(xmat, 2, mean) ## compute sample mean for each column

 lapply(1:n, function(i) {i^2})
```

Ex12:

```{r}
x <- seq(3, 20, by = 4)
my_stdev_without_for <- function(a) {
  n <- length(a)
  sum_a_carre <- sum(sapply(a, function(a_i) {a_i^2}))
  return(sqrt(sum_a_carre / n - my_mean(a)^2))
}
my_stdev_without_for(x)
```

##Visualisation avancée Ex13:

```{r}
#install.packages("ggplot2") ## install the package
 library(ggplot2) ## load the package
 ?mpg ## dataset
 str(mpg)
 ggplot(data=mpg,
 mapping = aes(x=class, y=hwy)) +
 geom_boxplot()
```
