---
title: "Statistiques - TP2 noté"
author: "A. Enfroy, T. Ngo, T. Vo"
date: "7 février 2025"
output: pdf_document
urlcolor: blue
linkcolor: red
editor_options: 
  markdown: 
    wrap: 72
---

```{r setup, include=FALSE}
knitr::opts_chunk$set(echo = TRUE, results="hide", eval=FALSE)
```

# Simulation et convergence

## Simulation dans R

**Ex1.** Si $X\sim \mathcal{N}(\mu=20,\sigma^2=60)$, quelle est la
probabilité qu'on observe une valeur supérieure à 35? Utiliser la
fonction `pnorm(n=, mean=, sd = )` dans `R` pour évaluer cette
probabilité théorique.

```{r}
?rnorm
# list of available distributions
?Distributions
```

$p = \mathbb{P}(X> 35) = ?$

```{r}
p = 
print(c("La probabilité d'observer une valeur supérieure à 35 est", p))  
```

**Ex2.** Pour la suite, nous voulons simuler un échantillon de taille
$n=20$ d'un loi de $X$. Complétez les codes suivants pour générer cet
échantillon.

```{r}
n = 20
mu = 20 # moyenne
sigma = sqrt(60) # l'écart type
x = 
```

Obtenez la probabilité empirique $\hat{p}$ que la valeur dépasse 35.
Créez un histogramme de votre échantillon et donnez des commentaires sur
la forme de l'histogramme obtenu. Superposer la vraie densité.

```{r}
p_chap = 
hist(x, probability = TRUE, main = paste("Emp.prob=", p_chap), ylim = c(0, 0.1), 
    xlim = c(min(x), max(x)))
## evaluer la densite de la loi normale en grille xx
xx = seq(-10,50,by=1)
yy = dnorm(xx, mean=20, sd=sqrt(60))
## add density plot
lines(xx, yy, col="red")
abline(v=c(20,35), col=c("red","gray"), lty=5)
```

**Ex3.** Répétez cette opération 10 fois et enregistrez les données dans
une matrice ou un data frame (disons, `datmat`). Calculez la probabilité
empirique pour chaque ensemble de données. Sont-elles proches de la
valeur théorique ? Y a-t-il des différences entre les histogrammes que
vous obtenez à chaque fois ? Utilisez la même limite sur les axes pour
faciliter la comparaison.

```{r}
m <- 10
datmat <- matrix(c(0), nrow = n, ncol = m)
for(j in 1:m){
  datmat[,j] = rnorm(n, mean = mu, sd = sigma)
}
```

```{r}
## plots en multi panel
ncol(datmat) # 
par(mfrow=c(2,2)) # 2 x 2 panel
for (j in 1:4)
{
  hist(datmat[,j], xlim= c(-10,50), ylim = c(0,0.1), probability = TRUE,
      main=paste("histogram of X_",j ), xlab=paste("X_",j))
}
```

**Ex4.** Augmentez la taille de votre échantillon à 50 et répétez votre
expérience. Que remarquez-vous?

```{r}
n<-50
m <- 10
datmat <-
for(j in 1:m){
  datmat[,j] = 
}
```

```{r}
## plots in multi panel
ncol(datmat) # 
par(mfrow=c(2,2)) # 2 x 2 panel
for (j in 1:4)
{
  hist(datmat[,j], xlim= c(-10,50), ylim = c(0,0.1), probability = TRUE,
      main=paste("histogram of X_",j ), xlab=paste("X_",j))
}
```

## Estimation - Méthode de Monte Carlo

Dans la suite (des exercices 5-8), nous voulons estimer les parametres
d'un modèle statistique des lois uniformes
$U \sim \mathcal{U}([a,b]), (a,b) \in \mathbb{R}\times \mathbb{R}$.

**Ex5.** Simuler un échantillon $(U_1,…,U_n)$ de taille $n=10$ d'une loi
$\mathcal{U}([-1,1])$ et enregister le maximum 
$M_n= \max_{1\leq i\leq n} U_i$ et le minimum $N_n = \min_{1 \leq i\leq n}U_i$ de cet échantillon.

**Ex6.** Répéter les 2 étapes ci-dessus $m=50$ fois, en écrivant le
maximum et le minimum de l'échantillon à chaque fois. Donner les commentaires sur la
variabilité des maxima obtenus des $m$ échantillons.

**Ex7.** Maintenant, répéter $m=100$ fois, faire un histogramme et une
`boxplot` des $M_n$ et des $N_n$.

Quelle est la loi de $M_n$, $N_n$? (Indication: voir TD1) Superposer la
densité théorique sur l'histogramme. Comparer la moyenne de $M_n$ (*rep.* $N_n$) avec les bornes de la loi de $U_i$.  Que remarquez-vous ? 

**Ex8** Augmenter la taille de votre échantillon à $n=50$ et répéter
l'expérience. Comparer la moyenne de $M_n$ (*rep.* $N_n$) avec les bornes de la loi de $U_i$. Que remarquez-vous ? 



## Théorème Central Limite

**Ex9.** Simuler $B=500$ échantillons i.i.d de loi commune
$\mbox{Bernoulli}(p)$ (avec votre choix de paramètres) de taille
$m=20, 100, 200$ et calculer les moyennes et variances empiriques
$\bar{X}_{m,i}$ et $S_{m,i}, i=1,\ldots, B$. Tracer l'histogramme des
moyennes empiriques.

**Ex10.** A l'aide d'une renormalisation adéquate ($a_{m},b_{m}$),
montrer que $U_{m,i}=\frac{\bar{X}_{m,i}-a_{m}}{b_{m}}$ a une loi que
vous pouvez approchez. Comparez histogramme de les moyennes empiriques
normalisées, $U_{m,i}$, et *distribution théorique approchée*. Quelle
est l'influence de la taille de l'échantillon $m$ sur la qualité de
cette approximation?
